【裁判字號】    98,訴,1309
【裁判日期】    981111
【裁判案由】    給付價金等
【裁判全文】
臺灣臺中地方法院民事判決              98年度訴字第1309號
原      告  戊○○○○○○
訴訟代理人  吳光陸律師
            廖瑞鍠律師
被      告  乙○○
            甲○○
            丙○○
上  三  人
訴訟代理人  蕭隆泉律師
複 代 理人  張耀聰律師
上列當事人間請求給付價金等事件，本院於民國98年10月14日言
詞辯論終結，判決如下：
    主      文
被告乙○○應提出合夥事業即越南升昌責任有限公司之帳簿及單
據予原告閱覽。
原告其餘之訴駁回。
訴訟費用新台幣參萬伍仟捌佰肆拾捌元由被告乙○○負擔十分之
一，餘由原告負擔。
    事實及理由
壹、兩造之主張：
一、原告起訴主張：
  (一)緣原告與被告乙○○、甲○○、丙○○及訴外人王繁寶、王
    繁昌於民國92年4月15日訂立合夥契約（下稱系爭合夥契約
    ），各合夥人同意在越南胡志明市○○○○○街2號合夥經
    營PE、PP塑膠板射出押出加工及銷售事業，並同意訂定如下
    條款，其中(1)本合夥事業定名為太平洋公司（嗣後改為升昌
    責任有限公司，下稱升昌公司）。(2)本合夥契約有效期為5
    年，惟經股東會通過半數同意得延長或縮短之。(3)本合夥事
    業股本總額訂為新台幣（下同）1,200萬元，其中被告乙○○出資450萬元、原告出資200萬元、被告甲○○出資100萬
    元、被告丙○○出資200萬元。(5)各股東成員欲轉讓持有股
    份時，受讓人需經股東會同意（現有股東有優先承購權）。
    (8)本件合夥事業推舉乙○○為董事長，負責有關公司之各項
    營運、管理、財務收支及通常事務營運作業。嗣後訴外人王
    繁寶、王繁昌退出合夥，合夥事業再增資，總投資金額變更
    為14,737,800元，原告之總投資金額變更為3,305,700元，
    原告之股權委任由其配偶即訴外人丁○○處理，且由訴外人
    丁○○擔任系爭合夥事業之總經理。嗣因經營理念不合，訴
    外人丁○○業已於96年11月以96年11月30日為截止日，經彙
    算升昌公司之會計資料帳，在越南以口頭將原告全部持股作
    價3,514,680元出售予被告乙○○，當時被告丙○○亦在場
    知悉原告已將合夥全部持股出售予被告乙○○之事。惟迄今
    被告乙○○未給付分文，爰於先位之訴依法起訴請求被告乙○○給付。
  (二)如認原告先位之訴無理由，惟無執行合夥事業權利之合夥人
    ，縱契約有反對之訂定，仍得隨時檢查合夥之事務及其財產
    狀況，並得查閱帳簿，民法第675條定有明文。被告乙○○
    被推舉為合夥事業之董事長，負責有關公司之各項營運、管
    理財務收支及通常事務營運作業，為合夥事務之執行人，從
    而原告自得依民法第675條請求被告乙○○交付合夥帳簿、
    單據供原告閱覽；且因系爭合夥契約之5年期限已於97年4月
    14日屆滿，合夥人並未同意延長合夥契約，依民法第692條
    第1項第1款規定，合夥存續期限屆滿，即應解散。而合夥解
    散後，其清算由合夥人全體或由其所選任之清算人為之，民
    法第693條、第694條第1項定有明文。因兩造未共同指定清
    算人，應以兩造為合夥清算人，爰請求被告3人應協同原告
    清算合夥財產。
  (三)對被告抗辯所為之陳述：
    1.系爭合夥事業即升昌公司在中國信託商業銀行在胡志明市
      分行之取款、轉帳、匯款，原須訴外人丁○○署名，因原
      告已將合夥持股全部出售予被告乙○○，對該公司之業務
      ，原告無權過問，故訴外人丁○○於97年1月2日已向上開
      銀行申請取消該公司之取款、轉帳、匯款須訴外人丁○○
      署名，有申請書可證。
    2.被告乙○○雖曾以升昌公司董事長之身份通知原告於98年
      6月15日至升邁工業股份有限公司二樓會議室出席合夥會
      議，惟該通知未載明召集事由，原告並未出席，被告丙○○亦未出席，而該日會議記錄竟有丙○○之簽名，顯見該
      合夥人會議記錄應屬偽造。況該次會議係在系爭合夥契約
      97年4月14日屆滿後1年餘始召開決議延長合夥契約，並在
      原告98年5月22日起訴後始補此會議記錄，顯是配合本件
      訴訟臨訟偽造，應屬無效。再者，該次會議是否業已實際
      召開不無疑義，且若系爭合夥契約欲延長，自應在合夥契
      約期限屆滿前召開合夥人會議始合乎誠信原則。
    3.原告否認系爭合夥契約屆滿後，合夥人仍繼續在越南從事
      合夥事業。被告乙○○提出之98年7月2日報稅資料謂升昌
      公司仍在營運云云，姑不論報稅資料是否真實，然查原告
      既已將合夥全部持股讓與被告乙○○，則合夥事業升昌公
      司是否仍在營運，自與原告無關。再者，升昌公司之資金
      雖來自台灣合夥人之投資，然升昌公司係依越南法令設立
      登記為被告乙○○一人股東之公司，在合夥契約期限屆滿
      後，該公司若要繼續運作，其他合夥人亦無法過問，無法
      依此推論視為不定期期限繼續合夥契約，否則，被告乙○○即無企圖在98年6月15日召開會議要求合夥人延長合夥
      契約5年之必要。
  (四)並聲明：
    1.先位聲明：被告乙○○應給付原告3,514,680元及自起訴
      狀繕本送達翌日起至清償日止按年利率百分之5計算之利
      息。原告並願供擔保請准宣告假執行。
    2.備位聲明：被告乙○○應交付合夥事業之帳簿、單據予原
      告閱覽。被告乙○○、甲○○、丙○○應協同原告清算合
      夥財產。
二、被告則以：
  (一)否認原告業將其全部股權售予被告乙○○之事實。被告乙○○業已通知各合夥人於98年6月15日召開股東會，被告丙○○則於98年6月14日委託被告乙○○出席98年6月15日之股東
    會，且該次升昌公司股東（合夥人）會議記錄上第5條業已
    明確記載：「承認事項：說明：追認民國92年4月15日合夥
    契約書第二條第二項，合夥契約經合夥事業股東會通過半數
    同意，得延長之。決議：經半數合夥人承認通過，依上開合
    夥契約，自期滿日起算，延長本合夥契約五年」，出席股東
    簽名處並有被告乙○○、甲○○、丙○○之簽名，足證系爭
    合夥契約業經股東會過半數承認通過延長5年。雖該次股東
    會係在系爭合夥契約屆滿後始召開，惟因系爭合夥期間公司
    一直在營運，並未有合夥人表示要結束合夥事業，是該次股
    東會延長5年合夥契約之決議自可予以追認。
  (二)另系爭合夥契約雖約定存續期間5年，然於期限屆滿，合夥
    人實際上仍繼續在越南從事合夥事務，是依民法第693條之
    規定，系爭合夥應視為不定期限繼續合夥契約。
  (三)被告乙○○同意交付合夥事業之帳簿、單據予原告閱覽，故
    原告就被位聲明第1項部分並無訴之利益。被告丙○○則同
    意協同原告清算合夥財產等語，資為抗辯。均答辯聲明：原
    告之訴駁回。被告如受不利之判決，並願供擔保請准宣告免
    為假執行。
貳、本件經兩造整理並協議簡化爭點如下：
一、兩造不爭執之事實（本院採為判決之基礎）：
  (一)原告與被告乙○○、甲○○、丙○○及訴外人王繁寶、王繁
    昌於92年4月15日訂立合夥契約（下稱系爭合夥契約），各
    合夥人同意在越南胡志明市○○○○○街2號合夥經營PE、
    PP塑膠板射出押出加工及銷售事業，並同意訂定如下條款，
    其中(1)本合夥事業定名為太平洋公司（嗣後改為升昌責任有
    限公司，下稱升昌公司）。(2)本合夥契約有效期為5年，惟
    經股東會通過半數同意得延長或縮短之。(3)本合夥事業股本
    總額訂為1,200萬元，其中被告乙○○出資450萬元、原告出
    資200萬元、被告甲○○出資100萬元、被告丙○○出資200
    萬元。(5)各股東成員欲轉讓持有股份時，受讓人需經股東會
    同意（現有股東有優先承購權）。(8)本件合夥事業推舉乙○○為董事長，負責有關公司之各項營運、管理、財務收支及
    通常事務營運作業（詳本院卷第8頁之合夥契約書）。
  (二)本件合夥事業，曾由訴外人丁○○擔任總經理，到96年12月
    底為止。
  (三)嗣後訴外人王繁寶、王繁昌退出合夥，合夥事業再增資，總
    投資金額變更為14,737,800元，原告之總投資金額變更為
    3,305,700元。
  (四)對系爭合夥契約書的真正均不爭執，且依系爭合夥契約第二
    條第二款約定：「本合夥契約有效期為五年，惟經股東會通
    過半數同意得延長或縮短之」等語。
  (五)被告乙○○曾以升昌公司董事長之身分通知原告於98年6月
    15日至升邁工業股份有限公司二樓會議室出席合夥會議，但
    未載明召集事由（詳本院卷第37頁之開會通知），原告並未
    出席。另被告丙○○則於98年6月14日委託被告乙○○出席
    98年6月15日之股東會（詳本院卷第24頁之委任書），在該
    次升昌公司股東（合夥人）會議記錄上第5條記載：承認事
    項：說明：追認92年4月15日合夥契約書第二條第二項，合
    夥契約經合夥事業股東會通過半數同意，得延長之。決議：
    經半數合夥人承認通過，依上開合夥契約，自期滿日起算，
    延長本合夥契約五年；出席股東簽名處並有被告乙○○、甲○○、丙○○之簽名（詳本院卷第26頁之會議記錄）。
  (六)被告乙○○同意交付合夥事業之帳簿、單據予原告閱覽。
  (七)被告丙○○同意協同原告清算合夥財產。
二、兩造爭執之事項：
  (一)原告是否業已將其全部持股出售予被告乙○○而退出合夥？
  (二)系爭合夥契約是否仍繼續存在？
  (三)被告乙○○有無於98年6月15日實際召開股東會？如有實際
    召開，並決議自系爭合夥契約期滿日起，延長系爭合夥契約
    五年，得否於合夥契約期滿後才召開股東會決議追認？
  (四)兩造間之系爭合夥得否視為不定期限繼續合夥契約？
參、本院之判斷
一、先位之訴部分：
    原告主張：訴外人丁○○已於96年11月間以口頭將原告全部
    持股作價3,514,680元出售予被告乙○○，當時被告丙○○
    亦在場知悉原告已將合夥全部持股出售予被告乙○○之事，
    惟迄今被告乙○○未給付分文，故請被告乙○○應給付原告
    3,514,680元及法定遲延利息等語；惟為被告乙○○所否認
    ，並以上開情詞置辯。茲說明如下：
  (一)依原告所舉之證人丙○○到庭證稱：「（問：你是否知道原
    告羅佳卉有將合夥全部股份賣給乙○○？）答：是我、丁○○、乙○○在越南公司的客廳談話，是丁○○、乙○○兩位
    自己提起，我只是在場」、「（問：他們談的內容如何？）
    答：是說看誰要買下這些股份，過幾天我們三個人又在一起
    ，乙○○有說他要買，到最後是剛好碰到公司舊廠租約到期
    ，要遷廠，最後有說要等遷完廠再處理這些事情，後來有遷
    廠，但我就沒有再聽他們二人講這些事，都是他二人在處理
    」、「（問：你有提到等工廠搬遷後再處理，是何意思？）
    答：因為工廠都是大機器，搬遷非常費時費工，所以他們才
    會說等搬遷完再講股份的事情」、「（問：就你所知羅佳卉
    是否已將股份賣給乙○○？）答：我不知道，因為他們後來
    的事我都沒有參與」、「工廠搬遷大概在去年年底。至於價
    款部分，是因當時是丁○○當總經理，有交代會計結算，所
    以才會提出這個金額，我和乙○○都有看過，但乙○○好像
    有說要再查查看，要再對一下。而且工廠搬遷以後，我都沒
    有再過問他們股份買賣的事情，他們也沒有告訴過我，因為
    他們說他們會自己處理」等語，可見證人丙○○僅曾在場聽
    聞訴外人丁○○與被告乙○○2人談論買賣原告股份之事，
    然並不知悉其2人最終有無成交。是原告主張：訴外人丁○○已於96年11月間以口頭將原告全部持股作價3,514,680元
    出售予被告乙○○，當時被告丙○○亦在場知悉原告已將合
    夥全部持股出售予被告乙○○之事等語，顯非事實。
  (二)再者，原告主張：系爭合夥事業即升昌公司在上開銀行之取
    款、轉帳、匯款，原須訴外人丁○○署名，因原告已將合夥
    持股全部出售予被告乙○○，對該公司之業務，原告無權過
    問，故訴外人丁○○於97年1月2日已向上開銀行申請取消該
    公司之取款、轉帳、匯款須訴外人丁○○署名，有申請書可
    證等語。然查，本件合夥事業，曾由訴外人丁○○擔任總經
    理，到96年12月底為止之事實，為兩造所不爭執，前已認定
    。且證人丙○○亦證稱：「（問：丁○○原來是否你們合夥
    公司總經理？）答：是，是由他經營」、「（問：丁○○後
    來為何離職？）答：好像是為了紅利，公司好像把他加薪，
    但取消他經營者的分紅，雙方有些不愉快，丁○○就辭職了
    」等語，可見訴外人丁○○原係擔任系爭合夥事業之總經理
    ，嗣因其與該公司不合始自行辭職。準此，系爭合夥事業於
    上開銀行之取款、轉帳、匯款是否須經訴外人丁○○署名，
    顯係與訴外人丁○○是否擔任系爭合夥事業之總經理職務有
    關，要難據以證明原告確有出售持股予被告乙○○。此外，
    原告並未能提出其他有利證據以實其說，是原告主張：訴外
    人丁○○已於96年11月間以口頭將原告全部持股作價3,514,
    680元出售予被告乙○○乙節，尚難採信，即難認原告與被
    告乙○○間就系爭原告持股已成立買賣契約。
  (三)綜上所述，原告於先位之訴，主張依買賣契約之法律關係，
    請求被告乙○○給付3,514,680元，及自起訴狀繕本送達翌
    日起至清償日止，按年息5%計算之利息，為無理由，應予駁
    回。至原告受敗訴判決，其假執行之聲請即失所依據，應併
    予駁回。又原告先位之訴既無理由，本院自應就備位之訴予
    以審理，附此敘明。
二、備位之訴部分：
    原告主張：被告乙○○被推舉為合夥事業之董事長，負責有
    關公司之各項營運、管理財務收支及通常事務營運作業，為
    合夥事務之執行人，故原告自得依民法第675條規定請求被
    告乙○○交付合夥帳簿、單據供原告閱覽；且因系爭合夥契
    約之5年期限已於97年4月14日屆滿，合夥人並未同意延長合
    夥契約，依民法第692條第1項第1款規定，合夥存續期限屆
    滿，即應解散。而合夥解散後，其清算由合夥人全體或由其
    所選任之清算人為之，因兩造未共同指定清算人，應以兩造
    為合夥清算人，爰請求被告3人應協同原告清算合夥財產等
    語。茲說明如下：
  (一)有關原告請求被告乙○○交付合夥事業之帳簿、單據予原告
    閱覽方面：
    1.按無執行合夥事務權利之合夥人，縱契約有反對之訂定，
      仍得隨時檢查合夥之事務及其財產狀況，並得查閱賬簿。
      民法第675條定有明文。
    2.本件合夥事業推舉被告乙○○為董事長，負責有關公司之
      各項營運、管理、財務收支及通常事務營運作業之事實，
      前已認定。且原告主張依上開民法第675條規定請求被告
      乙○○交付合夥帳簿、單據供原告閱覽乙節，亦為被告於
      本院98年10月14日言詞辯論期日表示同意，是原告此部分
      請求應屬有據。
  (二)有關原告請求被告乙○○、甲○○、丙○○應協同原告清算
    合夥財產方面：
    1.按合夥因左列事項之一而解散：一、合夥存續期限屆滿者
      二、合夥人全體同意解散者。三、合夥之目的事業已完成
      或不能完成者。復按合夥所定期限屆滿後，合夥人仍繼續
      其事務者，視為以不定期限繼續合夥契約。又按合夥解散
      後，其清算由合夥人全體或由其所選任之清算人為之。前
      項清算人之選任，以合夥人全體之過半數決之。民法第
      692條、第693條及第694條分別定有明文。
    2.本件合夥人係於92年4月14日訂立系爭合夥契約，並約定
      系爭合夥契約有效期為5年，惟經股東會通過半數同意得
      延長或縮短之等情，前已認定。準此，系爭合夥期限原則
      上係於97年4月15日屆滿。再觀諸系爭合夥契約固約定系
      爭合夥有效期得經股東會通過半數同意得延長或縮短之，
      惟並未排除上開民法第693條規定之適用。是系爭合夥於
      97 年4月15日期限屆滿後，如合夥人仍繼續其事務者，依
      上開民法第693條規定規定，自仍應視為以不定期限繼續
      合夥契約。
    3.而被告辯稱：系爭合夥於期限屆滿後，合夥人實際上仍繼
      續在越南從事合夥事務，是依民法第693條之規定，系爭
      合夥應視為不定期限繼續合夥契約等語，然為原告所否認
      。經查：
    (1)本件被告乙○○曾以升昌公司董事長之身分通知原告於98
      年6月15日至升邁工業股份有限公司二樓會議室出席合夥
      會議，但未載明召集事由，原告並未出席。另被告丙○○
      則於98年6月14日委託被告乙○○出席98年6月15日之股東
      會，在該次升昌公司股東（合夥人）會議記錄上第5條記
      載：承認事項：說明：追認92年4月15日合夥契約書第2條
      第2項，合夥契約經合夥事業股東會通過半數同意，得延
      長之。決議：經半數合夥人承認通過，依上開合夥契約，
      自期滿日起算，延長本合夥契約五年；出席股東簽名處並
      有被告乙○○、甲○○、丙○○之簽名等事實，已為兩造
      所不爭執，堪以認定。衡諸情理，倘若系爭合夥事業即升
      昌公司已於97年4月14 日合夥期限屆滿後結束營業，該公
      司自無再於98年6月15 日召開股東會議之可能，且其他合
      夥人即被告甲○○、丙○○亦無參加之必要。況且於該次
      股東會議，被告乙○○、甲○○、丙○○3人亦同意追認
      92年4月15日合夥契約書第2條第2項，合夥契約經合夥事
      業股東會通過半數同意，得延長之；並決議：經半數合夥
      人承認通過，依上開合夥契約，自期滿日起算，延長本合
      夥契約五年等情，益見系爭合夥事業應仍繼續營運。
    (2)再者，被告亦提出系爭合夥事業即升昌公司於98年7月20
      日在越南之報稅資料（見本院卷第48頁），用以證明系爭
      合夥事業仍繼續營運乙節，堪認系爭合夥事業應仍繼續營
      運。依上開民法第693條規定，系爭合夥應視為不定期限
      繼續合夥契約甚明。
    4.綜上各節，系爭合夥既已視為不定期限繼續合夥契約，自
      難認系爭合夥存續期限已屆滿。且原告亦未主張及舉證系
      爭合夥有其他解散事由存在，是應認系爭合夥目前尚無解
      散之事由。據此，原告主張系爭合夥存續期限已屆滿，應
      即解散，且因兩造未共同指定清算人，應以兩造為合夥清
      算人，爰請求被告3人應協同原告清算合夥財產等語，應
      屬無據。至被告丙○○雖曾到庭表示同意協同原告清算系
      爭合夥財產，惟因系爭合夥目前尚無解散事由存在，依法
      即無須進行清算，是被告丙○○縱表示同意協同進行清算
      系爭合夥財產乙節，仍難採為有利於原告之認定，併此敘
      明。
  (三)綜上所述，原告於備位之訴，依民法第675條規定請求被告
    乙○○提出合夥事業之帳簿、單據予原告閱覽，為有理由，
    應予准許。至原告主張系爭合夥存續期限已屆滿，即應解散
    ，且因兩造未共同指定清算人，應以兩造為合夥清算人，爰
    依民法第694條規定，請求被告3人應協同原告清算合夥財產
    ，則為無理由，應予駁回。
三、因本案事證已臻明確，兩造其餘主張陳述及所提之證據，與
    本院上開論斷無涉或無違，均毋庸再予審酌，併予敘明。
四、訴訟費用之依據：民事訴訟法第79條。
中    華    民    國    98    年    11    月    11    日
                  民事第三庭    法  官  許秀芬
以上正本係照原本作成
如對本判決上訴，須於判決送達後20日內向本院提出上訴狀
中    華    民    國    98    年    11    月    11    日
                                書記官


司法院資訊處製作；財團法人民間司法改革基金會備份。
